臺灣宜蘭地方法院刑事判決　　　　　　　 93年度訴字第422號
公　訴　人　臺灣宜蘭地方法院檢察署檢察官
被　　　告　丙○○
　　　　　　乙○○
　　　　　　壬○○
共　　　同
選任辯護人　張麗玉律師
上列被告因業務過失致死案件，經檢察官提起公訴（92年度偵字
第2338號），本院判決如下：
    主  文
丙○○、乙○○從事業務之人，因業務上之過失致人於死，各處
有期徒刑柒月。
壬○○無罪。
    事  實
一、丙○○為址設宜蘭縣頭城鎮○○村○○路21號榮昌水電行負
    責人，以為人承裝電業供電設備及用戶用電設備裝設維修工
    程（電器承裝業）為業，為從事業務之人；乙○○於91年間
    開始受僱於丙○○，未經電匠考驗或室內配線技術士技能檢
    定合格，仍為榮昌水電行擔任電路安裝、電線維修等工作，
    亦係從事業務之人。簡仁貴居住於宜蘭縣頭城鎮○○路○段
    311 號，與其家族從事海鮮販賣生意，該門牌號碼311號有
    二棟房舍相連，靠北側房舍為二層建物，係簡仁貴家族居住
    使用，靠南側二層房舍之一樓地面層作為海鮮進貨，暫時養
    殖之處所，上開處所之水電向由丙○○所營之榮昌水電行裝
    設及維修。91年11、12月間，因上開處所靠南側暫時放養海
    鮮之房舍遭竊，簡仁貴委請丙○○派員將鐵捲門之開關，從
    原裝置於南側一樓，改架設於北側之家人居住房舍內，以便
    隨時監控隔壁南側之鐵捲門之開啟，詎丙○○明知承裝業不
    得僱用未經電匠考驗合格人員擔任裝設維修工作（電器承裝
    業管理規則第十五條），且應知「線路應裝設置於不易觸及
    且不易受外物損傷之處所」、「絕緣導線除電纜另有規定外
    ，不得與敷設面直接接觸亦不得嵌置壁內」、「線路貫穿建
    築物或金屬物時，應有適當之保護，以避免擦傷導線」；而
    「屋內線路與金屬物間，應保持150公厘（即15公分）以上
    之距離，如無法保持該項規定距離，其間應加裝絕緣物隔離
    ，或採用金屬管、電纜等配線方法」（屋內線路裝置規則第
    78條第1、3、4款、第79條第1款），且並無不能注意之情事
    ，竟由丙○○指派未考領有電匠執照之乙○○，於91年12月
    4日前往簡仁貴上開南側房舍改裝架設鐵捲門之開關。而乙○○雖未經電匠考驗或室內配線技術士技能檢定合格，但擔
    任用戶用電設備裝設維修之電器技術工作，且以之營生，係
    從事業務之人，應知上開屋內線路裝置規則之規定，且並無
    不能注意之情事，竟疏於注意，將連接鐵捲門電源之電纜線
    ，從鐵捲門與凹形鐵柱軌道間穿過，丙○○事後亦未詳加檢
    查乙○○之裝設有上開錯誤。嗣該條電線因鐵捲門每日之開
    啟關閉運動，而損及絕緣外皮日漸破損，銅導線裸露造成漏
    電，致鐵捲門與其手動鐵鍊亦因漏電而有電流充斥（於鐵捲
    門上、下捲動時，電線亦因摩擦而產生扭動，若電線銅線裸
    露之部分因扭動而與鐵捲門接觸，則會發生漏電現象，若電
    線扭動適絕緣外皮未與鐵捲門接觸，則不會發生漏電現象）
    ，以致簡仁貴於92年7月6日上午7時15分許，開啟鐵捲門時
    ，因鐵捲門及手動鐵鍊漏電，電流自簡仁貴左手流入，從右
    肩胛流出，電擊死亡。
二、案經宜蘭縣警察局礁溪分局報請台灣宜蘭地方法院檢察署檢
    察官偵查起訴。
    理  由
壹、有罪部分：
一、被告乙○○、丙○○均矢口否認上開犯行，被告乙○○辯稱
    ：伊所安裝之電線是安裝在鐵捲門Ｕ型鐵柱後面，並非安裝
    於鐵捲門Ｕ型槽內與鐵捲門之間云云。被告丙○○辯稱：漏
    電地方的電線，我們當時安裝在鐵架的後面，而不是安裝在
    鐵架裡頭。被告乙○○雖無電匠資格，但已具有多年之電器
    承裝經驗云云。
二、經查，被害人簡仁貴係因電擊死亡，電流自左手流入，右肩
    胛流出，有法務部法醫研究所（92）法醫所醫鑑字第0966號
    鑑定書在卷可稽（相卷第77至85頁）。且其死亡後，被發現
    之地點係在宜蘭縣頭城鎮○○路○段311號旁房屋門口，姿勢
    係倒在地上，臉朝上，左手拉著鐵鍊，有發現被害人簡仁貴
    死亡之目擊證人簡錫隆於偵查中現場模擬之照片3紙在卷可
    參（相卷第42頁）。被害人簡仁貴因電擊死亡之事實應堪認
    定。
三、又查，證人即台灣電力股份有限公司宜蘭區營業處員工戊○○於本院勘驗現場時證稱：上次檢察官勘驗現場時，要我們
    找電線路徑及漏電位置，家屬向我們指出凹槽的部份有斷線
    ，我們查看該位置，因為該凹槽內有黑色潤滑油，以衛生紙
    擦拭後，發現電源線有破皮，控制線斷裂，電源線破皮的地
    方是在凹槽裡面，整條線是穿過凹槽內部，至於斷掉的控制
    線我忘記確實的位置，當時有拍攝照片（相三卷P44－50頁
    ），這些照片都是我在勘驗時現場拍攝等語。亦於本院到庭
    證稱：偵查中我曾參與勘驗現場，在現場看到凹槽內有一條
    電源線，有破皮，凹槽外也有一些電源線，凹槽內有潤滑油
    ，潤滑油附著在凹槽內，使鐵門滑動順利，凹槽內那條電線
    也有沾附潤滑油。我有把控制線拉起，斷裂點也是在凹槽的
    地方。除了這2個電線有破裂外，其他電線沒有斷裂破損痕
    跡。依目視判斷，現場控制線是斷在凹槽外面，接起來距離
    是在凹槽附近，至於會接在凹槽裡面或外面，我無從判斷。
    我在現場沒有看到其他有導致漏電可能之情況，因為現場看
    到鐵捲門是裝在牆面而有電源線破皮在鐵捲門凹槽內等語。
    參以經本院勘驗現場之結果，發現有已斷之電線1條，破損
    且銅線裸露之電線1條，前者查因非特殊線材，無法查知是
    何公司於何時生產之產品，有台灣區電線電纜工業同業公會
    94 年2月1日 (94)會纜字第94006號函在卷可參。後者經勘
    驗為編號2C×3.5mm宏泰電工2002檢內登字第444007號600V
    電線。經本院函查宏泰電工股份有限公司（下稱宏泰公司）
    結果，該電線為宏泰公司於91年製造及銷售，在未受外力損
    傷且正常使用下，使用壽命不少於10年，有宏泰公司94年2
    月4日宏電營字第0204號函在卷可參。則該電線既係於91年
    製造及銷售，於本件案發於92年7月間即遭發現有破損之情
    形，顯非電線本身使用年限屆至，係因外力導致毀損。則衡
    諸上情，該電線確因鐵捲門上下開啟導致破損之事實可堪認
    定。
四、復查，上開事故現場之鐵捲門右側，為做為鐵捲門軌道之Ｕ
    型槽，Ｕ型槽上方，即鐵捲門上方有六條電纜線，由門外經
    由鐵捲門軌道之Ｕ型槽（或由槽內，或由槽外）穿入門內，
    其中一條鐵捲門控制開關電纜線已斷，另一條鐵捲門電源之
    電纜線外皮破損，銅導線已裸露，此有台灣電力股份有限公
    司宜蘭區營業處92年7月18日Ｄ宜蘭字第0927061761號函及
    附件之現場會勘報告及圖在卷可按，且有證人戊○○於本院
    之證述可參。與本院勘驗現場確有發現一條斷裂之電纜線與
    一條絕緣皮已破損之電纜線之情形相符。至於導致漏電之原
    因，雖台灣電力股份有限公司宜蘭區營業處92年7月18日Ｄ
    宜蘭字第0927061761號函所附現場會勘報告稱：經現場勘查
    該電纜線因直接穿過Ｕ型槽底部之缺（切）口，電纜線直接
    與鐵捲門接觸磨擦，致鐵捲門控制開關電纜線扯斷及鐵捲門
    電源之電纜線外皮破損，銅導線裸露以致漏電等語，似指導
    致漏電原因之電線為上開2條電線，即1條斷裂之鐵捲門開關
    控制線及1條鐵捲門電源線，惟查，據證人戊○○於本院審
    理接受反詰問時證稱：依目視判斷，該控制線是斷在凹槽外
    面，接起來距離是在凹槽附近，至於會接在凹槽裡面或外面
    ，伊無從判斷，則尚難認該鐵捲門控制線原即裝設於Ｕ型槽
    內。惟破損之鐵捲門電源線，確係裝設於作為鐵捲門軌道之
    Ｕ型槽內，且電線上仍沾附有潤滑用油等情，已據證人戊○○於本院證述綦詳，且依檢察官勘驗現場之照片，亦可見經
    拉出發現燒焦毀損之電源線（相卷第37、38下）、電源線通
    過Ｕ型槽軌道（相卷第44、46上、47上、49上）之情形。是
    證人戊○○之上開證述自屬可採。從而，其所證稱：鐵捲門
    的電源線破皮，是導致漏電的最大原因，控制線不會是漏電
    原因，因為是掉在二邊，沒有接到電等語，應屬有據。又任
    何電纜線之絕緣皮若已破損而未另加絕緣者，均會造成漏電
    ，復有宏泰公司94年2月4日宏電營字第0204號函在卷可參。
    又證人戊○○復於本院證稱：其他電線均為完好，且伊於在
    現場沒有看到其他有導致漏電可能之情況，參以前揭台灣電
    力股份有限公司宜蘭區營業處92年7月18日Ｄ宜蘭字第
    0927061761號函及附件之現場會勘報告及圖亦明確指出破損
    之電線為漏電之原因，則本件應排除有其他導致漏電之可能
    情況。是證人戊○○雖證稱：是否有其他地方導電過來伊不
    敢判斷等語，與前揭勘驗及檢驗鑑定結果不符，不足為被告
    有利之認定。是本件導致漏電之原因堪認係絕緣外皮磨損之
    鐵捲門電源線所致，且破損的電源線確係穿越做為鐵捲門軌
    道之Ｕ型槽內之事實亦可認定。
五、依屋內線路裝置規則第78條第1款「線路應裝置於不易觸及
    且不易受外物損傷之處所。」及同規則第第79條第1款「屋
    內線路與其他金屬物間，應保持150公厘（即15公分）以上
    之距離，如無法保持該項規定距離，其間應加裝絕緣物隔離
    ，或採用金屬管、電纜等配線方法」，而依前開台灣電力股
    份有限公司現場會勘報告之附圖可知本件鐵捲門Ｕ型槽之深
    度為5.5公分（即55公厘），而該Ｕ型槽底部之缺（切）口
    為4.2公分（及42公厘），是本件之鐵捲門已磨損破皮之電
    纜線之距離，顯不足規定之安全距離。是本件電線安裝之處
    所，自與對於防止危險發生之相關電業法令之規定有違。且
    係安裝於易受外物損傷之處所，是該安裝行為，確有違反注
    意義務。
六、本件被告丙○○於偵查中坦承有於91年12月4日指派乙○○
    前往安裝維修等語，被告乙○○於偵查中亦不否認有於91年
    間前往安裝維修，且承認有那條灰色電線（即該條破損之鐵
    捲門電源線）等語。而被害人簡仁貴家中有關電線電器之安
    裝，多年來多係委託被告丙○○之水電行處理，有告訴人庚○○之指訴在卷。證人辛○○亦證稱：除了二樓以外，家中
    的水電均係委由被告丙○○裝設等語。又於91年12月4日該
    次有關移置鐵捲門開關之裝設，確係由乙○○前往為之，此
    據安裝時在場之人即證人辛○○與己○○於本院審理時證述
    綦詳。再參酌於事後發現該處有漏電感覺時，被害人簡仁貴
    亦是請被告丙○○派員檢修，而丙○○確有再派壬○○前往
    檢修，有被告丙○○、壬○○及告訴人庚○○之陳述可佐。
    依一般經驗以觀，通常電器安裝發生問題，一般人均係再找
    當初安裝之人解決問題。另本件鐵捲門之安裝，固係由證人
    丁○○為之，惟其僅負責安裝鐵捲門，至於鐵捲門之電線、
    電源是鐵捲門安裝好後，由簡仁貴再找他人安裝的，此據丁○○於偵訊及本院審理中均證述綦詳。再者，甲○○固曾於
    被害人簡仁貴家中施作電器安裝工程，惟地點係二樓水電工
    程，安裝時間係約八十六、七年間，且當時一樓之電動鐵捲
    門已存在，此亦據甲○○於偵訊中陳明，可見本件引發事故
    之電器裝設，與丁○○、甲○○無關。而被告乙○○既自承
    確有裝設鐵捲門電源線，該電源線即為引起本件電擊死亡事
    故之原因。又依一般常情，施作電器工程為專業範疇，電工
    施用電線後，如能正常運作，一般人均不致將之任意移置。
    再者，檢察官勘驗現場時，該鐵捲門軌道後方已裝設4條電
    線，有現場照片在卷可參（相卷第46頁），本院勘驗現場之
    結果，該4條電線係緊密塞住鐵捲門軌道後方與牆壁間之空
    隙，且無任何空間再容其他電線穿越，有本院勘驗照片附卷
    可佐（本院卷第70頁）。另證人庚○○於本院審理時證稱：
    這些靠牆壁的電線是在移動鐵捲門開關之前就已裝設，拉線
    很複雜伊不懂，但案發後新裝設的電線，還要在牆壁打洞才
    能穿得過等語（本院卷第170頁）。足見被告乙○○辯稱伊
    將電線安裝於做為軌道之Ｕ型槽後方云云，應不足採。況且
    ，本件電源線所使用電線亦為宏泰公司於91年間生產製造，
    與被告乙○○施作工程之時間亦屬相符，是本件引起觸電死
    亡之電線，確係被告乙○○所安裝，應堪認定。被告丙○○
    及乙○○均辯稱並非被告乙○○施作云云，顯不足採。
七、按承裝電業供電設備及用戶用電設備裝設維修工程之業者，
    為電器承裝業；而承裝業不得僱用未經電匠考驗合格人員擔
    任裝設維修工作，此為電器承裝業管理規則第2條、第15條
    所明白規定。本件被告丙○○係從事用戶用電設備裝設維修
    工程，係電器承裝業者；而被告乙○○未經電匠考驗合格，
    被告丙○○本不得僱用伊從事用戶用電之裝設維修工作，乃
    仍為之，被告丙○○之行為已與電器承裝業管理規則之規定
    有違。且被告丙○○既明知被告乙○○並無電匠執照，於被
    告乙○○施作工程並未在場監督，事後復未至該處詳為檢查
    裝設是否正確，以致未能發現被告乙○○上開裝設工作之上
    開錯誤，導致日後電線破損終至被害人簡仁貴遭電擊死亡，
    其有應注意、能注意而不注意之過失甚明。
八、本件被害人簡仁貴係因被告乙○○之違反裝設電線之應注意
    義事項之漏電而觸電死亡，而被告丙○○接受被害人之工作
    ，竟指派未有電匠執照之受僱人被告乙○○前往裝設，工程
    並未在場監督、事後亦未詳加檢查，渠等之過失行為與被害
    人簡仁貴之死亡間，具有相當因果關係。事證明確，被告丙○○、乙○○之犯行均應堪認定。至被告之辯護人為被告聲
    請調查證據稱：被告認本件電源線如裝設在Ｕ型槽內，應不
    到半年就會損壞，應派員鑑定以現場情況，電線多久會損害
    云云。惟查，本件電源線係於91年12月4日安裝，於92年7月
    間即已磨破，時間僅有7月餘。又依證人戊○○於本院證稱
    ：現場看到鐵門距離電線之空隙頗大，因為電線通過之處有
    一個角度比較寬，如果要磨破的話，需要一段時間，亦需視
    鐵捲門之狀況而定。則本件電源線於安裝後7月磨破，自屬
    相合。且依證人戊○○於本院之證述，電線與鐵捲門間尚有
    空隙，則難認每次鐵捲門之開啟及關閉均會磨及電線，此參
    諸案發前被害人簡仁貴間歇感電之情形，有證人庚○○於本
    院之證述可參，益證並非每次鐵捲門與電線均有接觸之事實
    。另倘電纜線安裝於鐵捲門開關軌道所經之處，而鐵捲門開
    啟及關閉時均磨及絕緣外皮，而致磨破絕緣外皮造成漏電所
    需之時日，係與電線及鐵捲門之安裝實際狀況、鐵門之尺寸
    、重量、鐵門與軌道之隙縫大小、開關之速度及其他客觀因
    素有關，無一定論等情，業據宏泰公司以94年2月4日宏電營
    字第0204號函回覆在卷可參。則辯護人聲請為上開鑑定，顯
    屬不能，且本件事證已明，辯護人為上開聲請，亦無必要，
    應予駁回。附此敘明。
九、核被告丙○○、乙○○所為，均係犯刑法第276條第2項之業
    務過失致人於死罪。爰審酌被告丙○○、乙○○對於有關人
    身安全之電路裝設，竟輕忽為之，致生難以彌補之死亡結果
    ，其過失程度非經，且均未與被害人家屬達成和解並給付賠
    償，亦未見悔意之犯罪後態度等一切情狀，各量處如主文所
    示之刑。
貳、無罪部分：
一、公訴意旨另以：於92年7月4日，被害人簡仁貴因鐵捲門及鐵
    捲門手動鐵鍊有漏電現象而感電，即電請被告丙○○檢修，
    被告丙○○派遣未經電匠考驗或室內配線技術士技能檢定合
    格之被告壬○○於當日下午5時許，前往檢修，被告壬○○
    雖未經電匠考驗或室內配線技術士技能檢定合格，但擔任用
    戶用電設備裝設維修之電器技術工作，且以之營生，係從事
    業務之人，就眾所週知之檢驗有無漏電需以用電表或驗電筆
    或其他儀器為之，不得以手指或身體部位接觸試探，否則可
    能檢驗不準確，並有接觸漏電而發生致人於死、傷之結果之
    危險，應知之，並應注意，且當時並無不能注意之情事，竟
    疏未注意，且錯誤示範，竟依被害人簡仁貴所述感電情形，
    以赤手摸觸被害人簡仁貴所述會漏電之鐵捲門，及赤腳踏被
    害人簡仁貴所言有感電感覺之地上，並於自己未有感電之情
    形下，率即對被害人簡仁貴稱檢查不出來有漏電之情形，要
    被害人簡仁貴於使用時，如再有感電情形，再以電話通知伊
    等前來檢修等語，而未進一部以儀器為檢驗，或以目視檢驗
    電線外表，隨即離去，致被害人簡仁貴於92年7月6日上午7
    時15分許，開啟鐵捲門時，因鐵捲門及手動鐵鍊漏電，電流
    自被害人簡仁貴左手流入，從右肩胛流出，電擊死亡，因認
    被告壬○○亦涉犯刑法第276條第2項業務過失致死罪嫌。
二、公訴人認被告壬○○涉有上開犯嫌，無非以：被告壬○○承
    認有於92年7月4日下午5時奉被告丙○○之指派，前往被害
    人簡仁貴上開處所檢查漏電情形，並坦承僅以手、腳觸摸鐵
    捲門及地上，並於未有感電之情形，對被害人簡仁貴稱檢查
    不出來有漏電之情形，要被害人簡仁貴於使用時，如再有感
    電情形，再以電話通知伊等前來檢修等語，而未進一部以儀
    器為檢驗，或以目視檢驗電線外表，隨即離去等語。伊檢驗
    有無漏電現象，並未使用電表或驗電筆或其他儀器為之，反
    而以手指試探電路，顯係以其從事用戶用電設備裝設維修專
    業之身分，為錯誤示範，更未告知被害人簡仁貴可能之危險
    ，並勸阻再為使用，被害人簡仁貴可能產生再使用不會發生
    死傷之危險，而再為使用，致於2日後之92年7月6日上午7時
    15 分開啟鐵捲門時，因鐵捲門及手動鐵鍊漏電，而觸電死
    亡，被告壬○○之檢修行為自有違反注意義務等語，資為論
    據。被告壬○○則堅決否認有何過失，辯稱：伊於當場檢查
    時，確未發現有漏電之情形。
三、經查，本件電擊事故之原因為被告乙○○將電源線裝設於鐵
    捲門必經之Ｕ型槽軌道內，且被告丙○○未為監督及檢查，
    以致發生事故。又本件依鐵捲門捲動之情形之不同，漏電情
    形亦有不同。若鐵捲門上下捲動間，電線因摩擦而產生扭動
    ，若電線扭動適絕緣外皮未與鐵捲門接觸，則不會發生漏電
    現象。若電線扭動適絕緣外皮與鐵捲門接觸，則會發生漏電
    現象，此為公訴人所主張之事實。而被告壬○○雖為檢測漏
    電時並未以驗電筆或儀器檢驗，此為被告壬○○所自承，且
    有證人辛○○於本院審理時之證述可參。惟斯時並未發現有
    鐵捲門漏電情形，此據被告壬○○供述在卷。則應堪認依當
    時鐵捲門之捲動狀態，應無漏電之現象。故無論是否依儀器
    檢驗，均無法檢驗出電線是否有漏電情形。是被告壬○○徒
    手觸摸鐵捲門，並未以儀器檢驗是否漏電，雖有不當，但並
    非導致被害人簡仁貴死亡結果之原因。
四、末按，所謂不純正不作為犯，係指對於構成要件該當結果之
    發生負有防止義務之人，不為其應為之防止行為，致發生與
    以作為之行為方式實現法定構成要件情況相當之不作為犯。
    是在不純正不作為犯之情形，應以行為人負有防止義務為前
    提。經查，被告壬○○接獲被告丙○○之通知至被害人簡仁
    貴家中檢查漏電情形時，除以手觸摸鐵捲門外，雖未目視檢
    查電線外表查看電線是否有損壞，此為被告壬○○所自承，
    且有證人辛○○於本院審理時證述可參。惟被告壬○○僅係
    接獲被告丙○○之電話通知，於他處工作後順便至被害人住
    處查看是否漏電，並向被告丙○○報告，此有被告壬○○之
    自白及被告丙○○之陳述可參。且查，本件電線之裝設並非
    被告壬○○所為。則被告壬○○未檢出電線有破損，雖然導
    致被害人簡仁貴繼續使用而致死亡。惟被告壬○○既非錯誤
    裝設電線之人，且與被害人簡仁貴間亦無何契約關係，僅係
    被告丙○○之使用人，其原未負有何「應檢出電線有破損」
    之防止義務（負有此義務者為被告丙○○與被告乙○○）。
    況被告丙○○並未在事前指示被告壬○○如何檢查漏電情形
    ，亦未指示檢查電線情形，則被告壬○○亦無從因有被告丙○○之具體指示而負有防止義務。則其「未檢出電線破損」
    之不作為，因並未違反何種防止義務，即難僅因有至現場查
    看而未檢出電線異狀，而令負過失致死之責。公訴人認被告
    壬○○亦應負有業務過失致死之責，其法律見解容有誤會。
    此部分不能證明被告壬○○犯罪，依法應為無罪之諭知。
據上論斷，應依刑事訴訟法第299條第1項前段、第301條第1項前
段，刑法276條第2項，罰金罰鍰提高標準條例第1條前段，判決
如主文。
本案經檢察官吳慧蘭到庭執行職務。
中    華    民    國    94    年    5     月    26    日
                刑事第二庭  審判長法  官  林明山
                                  法　官  李毓華
                                  法　官  謝佩玲
以上正本證明與原本無異。
如不服本判決，應於判決送達後10日內向本院提出上訴狀（應抄
附繕本）。告訴人或被害人如對於本判決不服者，應具備理由請
求檢察官上訴，其上訴期間之計算係以檢察官收受判決正本之日
期為準。
                                  書記官  藍友隆
中    華    民    國    94    年    5     月    31    日
中華民國刑法第276條第2項
    從事業務之人，因業務上之過失犯前項之罪者，處5年以下
    有期徒刑或拘役，得併科3 千元以下罰金。
